臺灣臺北地方法院民事判決　　　　　　 94年度重訴字第754號
原　　　告　鼎順工程股份有限公司
法定代理人　甲○○
訴訟代理人　劉錦隆律師
複 代理 人　崔駿武律師
　　　　　　楊仲傑律師
被　　　告　丙○○
訴訟代理人　劉緒倫律師
　　　　　　李宗輝律師
　　　　　　呂昱德律師
上列當事人間請求返還買賣價金事件，本院於中華民國九十六年
三月五日言詞辯論終結，判決如下：
    主  文
被告應給付原告新臺幣陸佰玖拾陸萬元，及自民國九十四年五月
十四日起至清償日止，按年息百分之五計算之利息。
原告其餘之訴駁回。
訴訟費用由被告負擔三分之二，餘由原告負擔。
本判決主文第一項部分，於原告以新臺幣貳佰參拾貳萬元預供擔
保後，得假執行。但被告如以新臺幣陸佰玖拾陸萬元預供擔保得
免為假執行。
原告其餘假執行之聲請駁回。
    事實及理由
壹、程序方面：
    按被告不抗辯法院無管轄權，而為本案之言詞辯論者，以其
    法院為有管轄權之法院，民事訴訟法第25條定有明文。經查
    本件土地預定買賣契約書第15條固約定「合意管轄與準據法
    ：凡本契約所生之訴訟，合意由本約標的物所在地之地方法
    院管轄，並以中華民國法律為準據法。」（見本院卷第29頁
    ），而原告主張向被告丙○○購買之土地位於臺中市○○區
    ○○段668、675、678地號，有該土地預定買賣契約書在卷
    為憑（見本院卷第27頁），是原告主張解除契約，請求返還
    買賣價金，依上開約定應由臺灣臺中地方法院管轄，惟被告
    丙○○於應訴時並未抗辯本院無管轄權，而為本案之言詞辯
    論，揆諸首揭法條規定，則本院自為有管轄權之法院，合先
    敘明。
貳、實體方面：
一、原告主張：其於民國83年9月16日購買鐳力建設股份有限公
    司公司（下稱鐳力公司）起造之「萬世如意」編號拾樓C房
    屋乙戶及編號第92、93號停車位2位，而與該公司訂立房屋
    買賣契約書，並與該房屋坐落基地臺中市○○區○○段668
    、675、678地號（嗣合併為668地號1筆）土地之所有權人即
    被告丙○○訂立土地預定買賣契約書，買受被告丙○○所有
    上開「萬世如意」編號拾樓C所分配之土地持分，其已依約
    給付被告丙○○土地價款1,045萬元。詎該房屋尚未興建完
    成，即於87年因被告鐳力公司欠債，90年被告丙○○欠稅，
    遭臺中市稅捐稽徵處為禁止處分登記，建築執照並已作廢，
    被告丙○○顯已因可歸責於己之事由，對其給付不能，為此
    其業請楊仲傑律師發函被告解除契約，依本件土地買賣契約
    書第11條及民法第22 6條、第233條第1項及不當得利之規定
    ，被告丙○○自應加計法定遲延利息返還已收受之價金等語
    。並聲明：(一)被告丙○○應給付原告1045萬元，及自支付命
    令送達翌日起至清償日止，按週年利率5％計算之利息。(二)
    願供擔保請准宣告假執行。
二、被告丙○○則以：其未與原告簽訂本件土地預定買賣契約書
    ，本件土地預定買賣契約書對其不生效力等語，且其未簽具
    支票簽收單，亦未曾開立台中十一信用合作社水湳分社（現
    已改為合作金庫中清分行）3543-5丙○○帳戶，從未向原告
    收受任何土地價款，原告之請求於法無據等語，資為抗辯。
    並聲明：(一)原告之訴及假執行之聲請均駁回。(二)如受不利益
    之判決，願供擔保請准宣告免為假執行。
三、兩造不爭執之事實：
(一)、被告丙○○為臺中市○○區○○段668、675、678地號土地
    之所有權人，應有部分1/2（另所有權共有人趙鎮藩，應有
    部分1/2）。被告丙○○經台中市稅捐稽徵處於90年3月7日
    函台中市中興地政事務所為禁止處分登記（本院卷第62頁、
    第75頁）。
(二)、原告於93年12月16日委請日正國際法律事務所楊仲傑律師發
    函通知被告鐳力公司、丙○○解除本件房屋及土地預定買賣
    契約，請求返還已付之房屋及土地價款，並加計利息、違約
    金（本院卷第66、67頁）。
(三)、原告簽發如附表所示之支票，受款人均為丙○○，均由台中
    十一信用合作社水湳分社帳號S3543-5號（已併入合作金庫
    中清分行）、丙○○名義之帳戶提示兌領。
四、得心證之理由：
    原告主張其於83年9月16日與被告丙○○訂立土地買賣預定
    契約書，購買被告所有系爭土地以上開「萬世如意」第拾樓
    編號C所分配得面積之土地，並已給付被告丙○○土地價款
    1045 萬元之事實，為被告丙○○所否認，並以前詞置辯，
    故本件所應審酌之爭點為：(一)被告丙○○是否為本件土地預
    定買賣契約之當事人或是否應受該契約之拘束？(二)本件土地
    預定買賣契約，是否因被告丙○○給付不能而解除，被告丙
    ○○應返還之買賣價金金額為何？茲分述如下：
(一)、被告丙○○是否為本件土地預定買賣契約之當事人或是否應
    受該契約之拘束？
１、按由自己之行為表示以代理權授與他人，或知他人表示為其
    代理人而不為反對之表示者，對於第三人應負授權人之責任
    ，民法第169條前段定有明文。查原告於83年9月16日與被告
    丙○○簽訂「土地預定買賣契約書」，向被告丙○○購買本
    件以「萬世如意」第拾樓編號C分配所得土地之應有部分乙
    節，業據原告提出土地預定買賣契約書影本1份為證。被告
    丙○○雖辯稱其未與原告簽訂本件土地預定買賣契約書云云
    ，惟其自承與鐳力公司負責人乙○○為教會朋友，乙○○徵
    得其同意以其名義購買本件土地，過戶在其名下，乙○○曾
    向其要印鑑證明以設定抵押，亦經其蓋章，再交給代書辦理
    ，其自己聲請印鑑證明，有交給乙○○身分證影本等語（本
    院卷第152頁反面）。
２、又原告所簽發如附表所示之支票，受款人均為「丙○○」，
    皆由設於台中十一信用合作社水湳分社（現為合作金庫商業
    銀行中清分行）第S3543-5號，戶名劉文雄之帳號提示兌領
    ，合計金額為696萬元，分別有玉山銀行信義分行95年1月25
    日玉山信義字第05113002號、95年5 月29日玉山信義字第
    06033001號函、慶豐商業銀行股份有限公司信義分行94年12
    月6日（九四）慶銀義字第262號函、合作金庫銀行忠孝分行
    95年1月18日合金忠存字第0000000000 號函及中國信託商業
    銀行94年12月5日中信銀集作000000000 009號函及所附之支
    票正反面影本在卷為憑（本院卷第99、129、90、98、89頁
    ）。雖被告丙○○辯稱其未曾在台中十一信用合作社水湳分
    社開戶，惟證人即台中十一信用合作社水湳分社職員張文沂
    證稱：該帳戶是其辦理對保，辦理開戶一定要本人開戶，會
    先核對客戶身分證正本，再請客戶於印鑑卡上簽名蓋章，即
    完成開戶手續，印鑑卡住址可留通訊地址，電話一樣可以留
    通訊電話，出生日期要一樣，其一定有對，因事隔很久，可
    能當時核對時有疏忽，沒有對到等語（本院卷第151頁反面
    至第152頁）。雖開戶印鑑卡上丙○○之出生日期記載為「
    29年10月7日」與被告丙○○之出生日期「29年10月17日」
    相較（本院卷第128、112頁），生日「17 日」誤載為「7日
    」，漏載1字，惟金融機構職員在受理開戶時，因疏失而有
    錯載或漏載之情形，非無可能，自不能以開戶印鑑卡上小部
    分之疏漏而認上開帳戶非丙○○親自辦理開戶。又該印鑑卡
    所載之住址「台中市○○路○段21號12樓」、電話「0000000
    00」為鐳力公司之地址電話，有中華電信股份有限公司臺灣
    中區電信分公司台中營運處95年8月23日台中南服字第353號
    函在卷可憑，印鑑卡上之住址以通訊地址即可，並非以戶籍
    地址為必要，亦經證人張文沂證述如上，而其餘丙○○身分
    證統一號碼「Ｚ000000000」並無錯誤，且證人張文沂之證述
    與現今銀行帳號開戶作業均需由本人親自為之之慣例相符，
    是證人張文沂之證言應堪採信。縱本件土地預定買賣契約書
    非被告劉文雄本人所親自為之，被告丙○○自承其與鐳力公
    司負責人乙○○為朋友，明知乙○○經營建設公司，仍同意
    乙○○以其名義購買土地，並交付印鑑證明、身分證影本及
    台中十一信用合作社水湳分社（現為合作金庫商業銀行中清
    分行）第S3543-5號之帳戶供土地買賣價金受領之用，其未
    為反對之表示，即是由自己之行為表示以代理權授與他人（
    即鐳力公司法定代理人乙○○），或知他人（即鐳力公司法
    定代理人乙○○）表示為其代理人而不為反對之表示，對於
    第三人（即原告）應負授權人之責任。是以本件被告劉文雄
    縱無代理權之授與，亦有表見代理之適用，應可認定。則本
    件土地預定買賣契約之當事人一方為被告劉文雄，其應受本
    件買賣契約之拘束，負出賣人之義務，應堪認定，是原告主
    張被告劉文雄為本件土地預定買賣契約之出賣人，應可採信
    。
(二)、本件土地預定買賣契約，是否因被告丙○○給付不能而解除
    ，被告丙○○應返還之買賣價金金額為何？
１、按債權人於有民法第226條可歸責於債務人之事由，致給付
    不能之情形時，得解除其契約，民法第256條定有明文。又
    土地經法院或行政執行處囑託辦理查封、假扣押、假處分或
    破產登記後，未為塗銷前，登記機關應停止與其權利有關之
    新登記，土地登記規則第141條第1項前段定有明文，則對該
    不動產相關權利登記之請求，即處於給付不能之狀態。又本
    件土地因被告丙○○欠稅，遭臺中市稅捐稽徵處於90年3月7
    日函中興地政事務所為禁止處分登記，復經臺灣臺中地方法
    院民事執行處93年3月30日中院清民執93執酉字第13457 號
    函辦理查封登記，有土地登記第二類謄本在卷為憑（本院卷
    第62、75頁），且本件房屋自83年9月簽約後，迄今尚未完
    成興建，為被告所不爭執，是被告丙○○顯已因可歸責於己
    之事由，給付不能，則原告主張解除本件土地買賣契約，自
    屬有據。
２、按「契約解除時，當事人雙方回復原狀之義務，除法律另有
    規定或契約另有訂定外，依左列之規定：一由他方所受領之
    給付物，應返還之。二受領之給付為金錢者，應附加自受領
    時起之利息償還之。」民法第259條定有明文。又解除契約
    ，係指契約當事人之一方，行使解除權而使契約自始歸於消
    滅者而言。債之契約既溯及的消滅，則因契約之履行而受益
    之一方，即欠缺法律上之原因，形成不當得利，故因履行契
    約而為給付之一方，得依民法第259條之規定，行使回復原
    狀請求權，亦得行使不當得利返還請求權。查本件原告給付
    被告丙○○買賣價金所簽發如附表所示之支票共696萬元，
    已由被告丙○○之上開帳戶兌現，為二造所不爭執。至原告
    所簽發之付款人玉山銀行、票號AA0000000號、發票日83年
    12月15日、金額297萬元之支票，係由趙鎮藩提示兌領；付
    款人慶豐銀行、票號CF0000000、發票日85年8月31日、金額
    52萬元之支票，慶豐商業銀行無法提供兌付予何人之資料，
    有上開二銀行之函文在卷可憑，且原告亦未舉證被告丙○○
    有兌領該二支票款項之證據，該二紙支票票款自不能認為原
    告已給付被告丙○○。是原告主張已給付被告丙○○之金額
    僅其中696萬元能證明，則原告可請求被告丙○○返還之不
    當得利金額為696萬元，逾此部分之請求，即屬無據。
五、綜上所述，本件因可歸責於被告丙○○之事由，致本件土地
    買賣給付不能，經原告解除本件土地買賣契約，並依不當得
    利法律關係請求被告返還696萬暨自支付命令送達翌日（即
    94年5月14日）起至清償日止，按年息5%計算之利息，洵屬
    有據，應予准許，其餘超過部分之請求，則無理由，應予駁
    回。又兩造均陳明願供擔保，請准宣告假執行或免為假執行
    ，關於原告勝訴部分，經核均無不合，爰各酌定如主文所示
    之擔保金額，併予准許。至原告敗訴部分，其假執行之聲請
    ，已失所附麗，應併予駁回。
六、本件事證已臻明確，兩造其餘攻擊防禦方法，核與本件判決
    之結果無影響，爰不一一論述，併此敘明。
、結論：原告之訴為一部有理由，一部無理由，並依民事訴訟
    法第79條、第390條第2項、第392條第2項，判決如主文。
中　　華　　民　　國　　96　　年　　3 　　月　　19　　日
                  民事第六庭    法　官　  楊晉佳
以上正本係照原本作成。
如對本判決上訴，須於判決送達後二十日之不變期間內，向本院
提出上訴狀。
中　　華　　民　　國　　96　　年　　3 　　月　　19　　日
                                書記官    朱俶伶
附表：
┌─────┬─────┬─────┬─────┬────────┐
│付款銀行及│支票號碼  │金額      │發票日    │銀行回函        │
│帳號      │          │          │          │                │
├─────┼─────┼─────┼─────┼────────┤
│玉山銀行  │AA0000000 │ 290,000  │  84.2.28 │玉山銀行信義分行│
│信義分行  │          │          │          │95.1.25玉山信義 │
│388-8     │          │          │          │字第05113002號  │
├─────┼─────┼─────┼─────┼────────┤
│ 同上     │AA0000000 │ 290,000  │  84.3.15 │   同上         │
├─────┼─────┼─────┼─────┼────────┤
│ 同上     │AA0000000 │ 290,000  │  84.4.15 │   同上         │
├─────┼─────┼─────┼─────┼────────┤
│ 同上     │AP0000000 │ 290,000  │  84.5.15 │   同上         │
├─────┼─────┼─────┼─────┼────────┤
│ 同上     │AP0000000 │ 290,000  │  84.5.20 │   同上         │
├─────┼─────┼─────┼─────┼────────┤
│ 同上     │AP0000000 │ 290,000  │  84.6.15 │   同上         │
├─────┼─────┼─────┼─────┼────────┤
│ 同上     │AP0000000 │ 290,000  │  84.7.15 │   同上         │
├─────┼─────┼─────┼─────┼────────┤
│ 同上     │AP0000000 │ 290,000  │  84.7.31 │   同上         │
├─────┼─────┼─────┼─────┼────────┤
│ 同上     │AP0000000 │ 290,000  │  84.8.31 │   同上         │
├─────┼─────┼─────┼─────┼────────┤
│ 同上     │AA0000000 │ 290,000  │ 84.11.15 │   同上         │
├─────┼─────┼─────┼─────┼────────┤
│ 同上     │AA0000000 │ 290,000  │ 84.12.15 │   同上         │
├─────┼─────┼─────┼─────┼────────┤
│ 同上     │AA0000000 │ 290,000  │  85.1.15 │   同上         │
├─────┼─────┼─────┼─────┼────────┤
│ 同上     │AA0000000 │ 290,000  │  85.2.29 │   同上         │
├─────┼─────┼─────┼─────┼────────┤
│ 同上     │AA0000000 │ 290,000  │  85.3.31 │   同上         │
├─────┼─────┼─────┼─────┼────────┤
│ 同上     │AP0000000 │ 290,000  │  85.4.30 │   同上         │
├─────┼─────┼─────┼─────┼────────┤
│慶豐銀行  │CF0000000 │ 290,000  │  85.5.31 │慶豐商銀信義分行│
│信義分行  │          │          │          │94.12.06（九四）│
│000000000 │          │          │          │慶銀義字第262號 │
├─────┼─────┼─────┼─────┼────────┤
│ 同上     │CF0000000 │ 580,000  │  85.12.31│   同上         │
├─────┼─────┼─────┼─────┼────────┤
│ 同上     │CF0000000 │ 290,000  │  86.02.28│   同上         │
├─────┼─────┼─────┼─────┼────────┤
│合作金庫銀│DQ0000000 │ 290,000  │  85.7.31 │合作金庫銀行忠孝│
│行忠孝分行│          │          │          │分行95.1.18     │
│04524-6   │          │          │          │合金忠存字第    │
│          │          │          │          │0000000000號    │
├─────┼─────┼─────┼─────┼────────┤
│ 同上     │DQ0000000 │ 580,000  │  85.11.30│    同上        │
├─────┼─────┼─────┼─────┼────────┤
│萬通銀行世│AE0000000 │ 580,000  │  86.5.31 │中國信託商業銀行│
│貿分行58-6│          │          │          │94.12.5中信銀集 │
│          │          │          │          │作000000000000號│
├─────┼─────┼─────┼─────┼────────┤
│合      計│          │6,960,000 │          │                │
└─────┴─────┴─────┴─────┴────────┘
